【裁判字號】    97,簡上,85
【裁判日期】    971128
【裁判案由】    詐欺
【裁判全文】
臺灣苗栗地方法院刑事判決              97年度簡上字第85號
上  訴  人
即  被  告  乙○○
上列上訴人因詐欺案件，不服本院苗栗簡易庭97年度苗簡字第78
1 號中華民國97年9 月16日第一審判決（聲請簡易判決處刑案號
：臺灣苗栗地方法院檢察署97年度偵字第3458號），提起上訴，
暨經檢察官移送併案審理（臺灣苗栗地方法院檢察署97年度偵字
第4446號），本院判決如下：
    主  文
原判決撤銷。
乙○○幫助意圖為自己不法所有，以詐術使人將本人之物交付，
處拘役伍拾捌日，如易科罰金，以新臺幣壹仟元折算壹日。
    事  實
一、乙○○明知金融機構之帳戶與個人之財產信用密切關聯，一
    般人無故取得他人金融帳戶之存摺、金融卡、密碼之行為常
    與財產犯罪相關，而可預見該等無故取得他人金融帳戶之存
    摺、金融卡、密碼之人，可能係遂行不法所有意圖用以詐騙
    他人，仍以縱若有人持以犯罪亦無違反其本意之幫助他人詐
    欺財物犯意，於民國96年11月中旬某日凌晨3 時許，在苗栗
    縣苗栗市○○路上「7 - ELEVEN便利商店」前，將其先前於
    93年11月5 日向渣打國際商業銀行（改制前原名為新竹國際
    商業銀行，下稱渣打銀行）銅鑼分行所申辦帳號：00000000
    0000號帳戶之存摺、金融卡交予其在網路聊天室認識之真實
    姓名年籍不詳綽號「阿正」之成年男子使用。嗣該不詳年籍
    綽號「阿正」之成年男子於取得前揭乙○○所提供之帳戶存
    摺及金融卡後，即交付所屬詐騙集團成員，基於意圖為自己
    不法所有之犯意聯絡，分別推由不詳集團成員，於下列時、
    地，為下列犯行：
  (一)於96年11月22日晚間9 時許，先由集團成員中之女子撥打電
    話予甲○○，佯稱其在東森購物台購買物品之消費簽單有問
    題，該公司主管會請郵局取消分期付款方式，請其於郵局人
    員打電話詢問時，告知欲取消分期付款云云，隨後即有一自
    稱「陳先生」之男子佯裝為郵局人員，要求施靜宜先持提款
    卡前往自動櫃員機查詢餘額，再向施靜宜訛稱提款卡資料遭
    凍結，需持另一張提款卡操作解卡動作，且須將提款卡內之
    金額淨空云云，致甲○○陷於錯誤，依其指示於96年11月24
    日下午4 時42分許，在渣打銀行員林分行，操作自動櫃員機
    匯款新臺幣（下同）37,000元至乙○○上開渣打銀行銅鑼分
    行帳戶內，旋即遭該詐騙集團成員提領一空。
  (二)於96年11月24日晚間9 時許，由集團成員中之女子撥打電話
    予丙○○，自稱為東森購物台員工，並佯稱丙○○先前以「
    貨到付款」之購物方式所簽收之單據有誤，變為郵局扣款，
    且要求丙○○至郵局查詢帳戶餘額明細，致使丙○○不疑有
    詐而陷於錯誤，應該女子之要求，而於同日晚間，前往南瑤
    郵局查詢餘額，因其金融卡並無轉帳功能，該名女子遂要求
    丙○○前往渣打銀行彰化分行自動櫃員機提領現金25,000元
    ，並於同日晚間9 時39分許，將所提領之該筆款項，以自動
    櫃員機存款方式，存入上開乙○○所開立之渣打銀行銅鑼分
    行帳戶內，該筆款項中之20,000元旋即遭致提領一空。
二、案經苗栗縣警察局苗栗分局報請臺灣苗栗地方法院檢察署檢
    察官聲請簡易判決處刑暨同署檢察官移送併案審理。
    理  由
一、按被告以外之人於審判外之言詞或書面陳述，除法律有規定
    者外，不得作為證據；又被告以外之人於審判外之陳述，雖
    不符合同法第159條之1至第159條之4之規定，但經當事人於
    審判程序同意作為證據，法院審酌該言詞陳述或書面陳述作
    成時之情況，認為適當者，亦得為證據。當事人、代理人或
    辯護人於法院調查證據時，知有第159條第1項不得為證據之
    情形，而未於言詞辯論終結前聲明異議者，視為有前項之同
    意，刑事訴訟法第159條第1項及第159條之5分別定有明文。
    查本判決下列所引用之各該被告以外之人於審判外之陳述（
    包含書面陳述），雖屬傳聞證據，惟當事人於本院審理中均
    表示同意作為證據方法而不予爭執，且迄至言詞辯論終結前
    亦未再聲明異議，本院審酌上開證據資料製作時之情況，尚
    無違法不當及證明力明顯過低之瑕疵，亦認為以之作為證據
    應屬適當，故揆諸前開規定，爰逕依刑事訴訟法第159 條之
    5 規定，認前揭證據資料均有證據能力，先予敘明。
二、上揭犯罪事實，業據被告於偵查及本院審理時坦承不諱，核
    與證人即被害人甲○○、丙○○分別於警詢時之指訴相符，
    復有被害人甲○○、丙○○提供之渣打銀行自動櫃員機交易
    明細表各1 紙及乙○○渣打銀行開戶印鑑卡、對帳單各1 份
    附卷可稽，堪認被告前揭自白與事實相符，堪予採信。又被
    告雖患有情感性精神病，並在行政院衛生署苗栗醫院精神科
    就診，有卷附行政院衛生署苗栗醫院97年9 月25日出具之診
    斷證明書及該院97年10月31日苗醫歷字第0970007450號函附
    之就診紀錄可參，惟被告自承其所罹患係躁鬱症，發作時症
    狀有情緒不穩定、易怒、言語暴力、焦躁等，伊在交付帳戶
    存摺、金融卡予該名綽號「阿正」之成年男子時，係正常的
    等語（見本院卷第47-48 頁），且依其於庭訊過程之反應表
    現觀之，其溝通及事理辨別能力，並無何障礙，對於本案發
    生之前因後果記憶清晰、陳述具體，顯見其精神狀態並無障
    礙。是以，被告對於該綽號「阿正」之真實姓名不詳成年男
    子需要其所有前開銀行帳戶使用，可能係利用他人帳戶作為
    財產犯罪之工具，並掩飾不法犯行等情，應有所認識，期將
    所有之銀行帳戶存摺、金融卡及密碼，交付予前揭真實姓名
    、年籍不詳綽號「阿正」之成年人使用，縱無證據證明被告
    明知該真實姓名年籍不詳綽號「阿正」之成年人之犯罪態樣
    ，然就該綽號「阿正」之成年人，嗣後將被告交付之帳戶存
    摺供詐欺所得之用，顯不違反被告本意，被告自有幫助該不
    詳姓名綽號「阿正」之成年人或其所屬詐欺集團成員詐欺取
    財之不確定故意。從而，本件事證明確，被告上開犯行已堪
    認定。
三、論罪科刑：
  (一)查前揭真實姓名、年籍不詳綽號「阿正」之成年人及其所屬
    詐欺集團，共同基於意圖為自己不法所有之犯意，以上述之
    方式，使被害人甲○○、丙○○陷於錯誤，因而交付本人之
    財物，該成年人及其所屬詐欺集團所為，係犯刑法第339 條
    第1 項之詐欺取財罪。被告雖有將上開銀行帳戶存摺、金融
    卡（含密碼）提供予該施以詐騙之成年人及其詐騙集團使用
    ，已如前述，惟依卷內證據資料，既未見被告有何參與詐騙
    被害人之行為或於事後亦分得詐欺取財款項之積極證據，固
    無從認屬上開詐欺取財行為之共同正犯。然而，被告將其所
    有之上開銀行帳戶存摺、金融卡（含密碼）提供予他人作為
    詐欺取財之用，乃係基於幫助他人詐欺取財之犯意，而被告
    提供上開銀行帳戶存摺、金融卡（含密碼）予他人之行為，
    復屬詐欺取財構成要件以外之行為，則被告自屬以幫助之意
    思，參與詐欺取財構成要件以外之行為，是核被告乙○○所
    為，係犯刑法第30條第1 項前段、第339 條第1 項之幫助詐
    欺取財罪。
  (二)被告提供上開銀行帳戶存摺、金融卡（含密碼）予不詳姓名
    綽號「阿正」成年男子所屬之詐欺集團使用，分別詐欺被害
    人甲○○、丙○○，被告僅有一幫助行為，雖正犯為多次詐
    欺行為，就被告而言，僅有一次犯罪行為，仍僅成立一幫助
    犯之罪（最高法院96年度臺非字第245 號判決要旨參照）。
    是本案被告以一個幫助行為，雖助成正犯對二個被害人詐欺
    取財得逞，惟正犯之詐欺犯行究為單一或數犯行，並不影響
    幫助犯單一幫助詐欺行為之成立，亦即本案被告提供銀行帳
    戶存摺、金融卡（含密碼）予正犯使用之行為既係單一行為
    ，祇能論以一個幫助詐欺罪。本件被告將其所有上開銀行帳
    戶存摺、金融卡（含密碼）交給不詳姓名綽號「阿正」之成
    年男子，並供作其等所屬之詐欺集團成員詐欺取財，公訴意
    旨雖未敘及被告所為詐騙被害人甲○○所示之幫助詐欺取財
    犯行，然此部分與公訴人起訴書所載被告所為幫助詐騙被害
    人丙○○犯行間，因係同一交付帳戶之幫助行為，為起訴效
    力所及，復經檢察官移送併辦，本院自應併予審判，附此敘
    明。又被告幫助他人犯詐欺取財罪，為從犯，本院衡其犯罪
    情節較正犯為輕，爰依刑法第30條第2 項之規定，按正犯之
    刑減輕之。
四、原審認被告犯行事證明確，予以論罪科刑，固非無見。惟未
    及審酌檢察官移送併案審理之被害人甲○○部分，尚有未洽
    。被告上訴謂量刑太重，請求從輕發落，給予勞動服務之判
    決云云，雖無理由，然原判決既有前揭可議之處，自屬無可
    維持，應由本院予以撤銷改判。爰審酌被告明知目前社會上
    以各種方式詐財之惡質歪風猖獗，令人防不勝防，復加以詐
    財者多借用人頭帳戶致警方追緝困難，竟仍提供其所有之金
    融帳戶存摺、提款卡（含密碼）予不法詐騙集團使用，不僅
    幫助上開正犯作為詐欺取財款項匯入、提領之用，同時使其
    得以隱匿其真實身分，減少遭查獲之風險，並考量被害人等
    匯款至前揭帳戶金額多寡、被告犯後坦承犯行，犯後態度尚
    佳，暨其犯罪動機、目的、手段、智識程度、本院認定事實
    較原審為廣及原審並未審酌被告患有情感性精神病之生活狀
    況等一切情狀，量處如主文第2 項所示之刑，並諭知易科罰
    金折算標準。
五、另被告交付予前揭真實姓名、年籍均不詳綽號「阿正」之人
    之存摺、金融卡，雖原係被告所有之物，且供被告犯罪所用
    ，然既經被告交與該綽號「阿正」之人使用，且無約定交還
    時間，顯見被告已有移轉其所有權予該名綽號「阿正」之人
    之意。從而，應認前揭存摺、金融卡目前並非被告所有，且
    非違禁物，爰不另宣告沒收。又所謂幫助犯係指就他人之犯
    罪加以助力，使其易於實施之積極的或消極的行為而言。其
    犯罪態樣與實施犯罪之正犯有異，其所處罰者，乃其提供助
    力之行為本身，而非正犯實施犯罪之行為。因此幫助犯不適
    用責任共同之原則，對正犯所有供犯罪所用或因犯罪所得之
    物，勿庸併為沒收之宣告（最高法院88年度臺上字第6234號
    判決要旨參照）。是前開存摺、金融卡雖係上揭真實姓名、
    年籍均不詳綽號「阿正」之成年人所有供犯罪所用之物，惟
    本案被告僅為幫助犯，自毋庸宣告沒收，均附此敘明。
據上論斷，應依刑事訴訟法第455 條之1 第1 項、第3 項、第36
9 條第1 項前段、第364 條、第299 條第1 項前段，刑法第30條
第1 項、第2 項、第339 條第1 項、第41條第1 項前段，刑法施
行法第1 條之1 第1 項、第2 項，判決如主文。
本案經檢察官黃俊鳴到庭執行職務。
中    華    民    國    97    年    11    月    28    日
                  刑事第三庭  審判長法  官  柳章峰
                                    法  官  顏苾涵
                                    法  官  林佩儒
以上正本證明與原本無異。
不得上訴。
                                    書記官  陳玲君
中    華    民    國    97    年    11    月    28    日
附錄本案論罪科刑法條全文：
中華民國刑法第339條
（普通詐欺罪）
意圖為自己或第三人不法之所有，以詐術使人將本人或第三人之
物交付者，處5年以下有期徒刑、拘役或科或併科1千元以下罰金
。
以前項方法得財產上不法之利益或使第三人得之者，亦同。
前二項之未遂犯罰之。


司法院資訊處製作；財團法人民間司法改革基金會備份。
